臺灣新竹地方法院民事判決　　　　　　　 95年度訴字第821號
原　　　告　中華商業銀行股份有限公司
法定代理人　丙○○
訴訟代理人　戊○○
訴訟代理人　丁○○
被　　　告　乙○○
被　　　告　甲○○
右一　被告
訴訟代理人　洪大明律師
複代理人　　己○○
上列當事人間請求塗銷所有權移轉登記等事件，本院於民國96年
4月17日辯論終結，判決如下：
    主  文
被告間就坐落新竹縣湖口鄉○○村○○段1124地號，面積105.53
平方公尺，權利範圍全部之土地及其上建號115號即門牌號碼新
竹縣湖口鄉○○路○段78巷36弄48號，權利範圍全部之建物，於
民國94年12月30日所為買賣行為暨民國95年1月6日所為之所有權
移轉行為應予撤銷。
被告甲○○就前項所示之土地及建物於民國95年1月12日以買賣
為登記原因向新竹縣新湖地政事務所辦理之所有權移轉登記應予
塗銷。
訴訟費用由被告負擔。
    事 實 及 理 由
一、原告主張：
    (一)緣訴外人一本正經國際有限公司 (下稱一本正經公司)
        於民國（下同）92年12月29日及93年11月11日邀同被告
        乙○○為連帶保證人，向原告借款新台幣（下同）
        900,000元與60,000元整，並簽訂放款借據二份，後於
        94年12月間因訴外人一本正經公司經營規模銳減，繳息
        困難，來行請求變更還款方式，並於94年12月28日完成
        借據增補。惟一本正經公司僅繳息至95年05月28日及95
        年06月10日止，即未再依約履行，依所訂授信約定書第
        四條約定，全部借款視為到期。詎料被告乙○○於一本
        正經公司繳息困難時欲免其財產被強制執行，先與被告
        甲○○即被告乙○○之父親為通謀虛偽之意思表示，於
        94年12月30日及95年1月6日就如主文第一項所示之不動
        產 (以下簡稱系爭不動產）訂立買賣契約，並以買賣為
        登記原因，於民國95年1月12日移轉登記與被告甲○○
        。
    (二)債務人欲免其財產被強制執行，與第三人通謀而為虛偽
        之意思表示，將其所有不動產為第三人設定抵押權，債
        權人可依侵權行為之法則請求第三人塗銷登記，亦可行
        使代位權，請求塗銷登記，兩者任其選擇行使參照最高
        法院六十七年五月廿三日第五次民事庭總會決議參照，
        如非屬通謀虛偽意思表示時，則合於民法第二百四十四
        條之情形，依該條之規定行使撤銷訴權並訴請塗銷抵押
        權之設定登記，較利於債權之受償（司法院七十四年五
        月廿日廳民一字第三七七號函）。惟查被告乙○○與被
        告甲○○以通謀虛偽意思表示訂立系爭買賣契約，依民
        法第87條第1項之規定應屬無效，而以買賣為登記原因
        之所有權移轉登記，自屬當然無效，應予塗銷，其所有
        權仍屬被告乙○○所有，因被告甲○○主張系爭房地之
        所有權屬其所有，故爰先位聲明請求依民事訴訟法第
        247條之規定，提起本件訴訟確認被告就系爭不動產所
        為買賣關係不存在；同時，原告自可以債務人即被告乙
        ○○怠於行使權利，依據民法第二百四十二條之規定代
        位被告乙○○請求被告甲○○塗銷所有權移轉登記。
    (三)當事人主張有利於己之事實者，就其事實有舉證之責任
        ，民事訴訟法第二百七十七條定有明文。又主張法律關
        係存在之當事人，須就該法律關係發生所須之特別要件
        ，負舉證責任參照最高法院四十八年台上字第八二四號
        判例意旨參照。而事實為法律發生之特別要件者，在消
        極確認之訴應由被告就其存在負舉證之責任，在其他之
        訴應由原告就其存在負舉證之責，參照司法院院字第二
        二六九號解釋意旨參照。本件先位聲明為消極確認之訴
        ，自應由其等證明買賣資金流向。如本院認先位之訴為
        無理由，則被告無法舉證證明系爭買賣契約價款之收受
        及資金流向，則被告間之買賣顯屬隱藏無償之贈與行為
        ，有損於其債權，爰依民法第244條第1項及第4項之規
        定，訴請撤銷被告間買賣行為暨所有權移轉登記行為及
        塗銷以買賣為原因之所有權移轉登記，並請求回復登記
        ；又如被告以不相當之對價移轉所有權，縱認屬有償行
        為，該行為亦有害於其債權，爰依民法第244條第1項及
        第2項之規定，訴請撤銷買賣行為並聲請回復登記等語
        。爰聲明：（一）先位聲明：1、確認被告乙○○、甲
        ○○間就座落新竹縣湖口鄉○○段1124地號，地目建，
        面積105.53平方公尺，權利範圍全部，及其上建物建號
        115即門牌號碼新竹縣湖口鄉○○路○段78巷36弄48號
        ，權利範圍全部，於民國94年12月30日及95年1月06日
        所為買賣關係不存在。2、被告甲○○應就上開土地及
        建物於民國95年01月12 日以買賣為原因所為之所有權
        移轉登記予以塗銷。（二）備位聲明：1、被告乙○○
        、甲○○間就座落新竹縣湖口鄉○○段1124地號，地目
        建，面積105.53平方公尺，權利範圍全部，及其上建物
        建號115即門牌號碼新竹縣湖口鄉○○路○段78巷36弄
        48號，權利範圍全部，於民國94年12月30日所為買賣契
        約行為暨民國95年1月6日所為之所有權移轉行為應予撤
        銷。2、被告甲○○應就上開土地及建物於民國95年01
        月12日以買賣為原因所為之所有權移轉登記予以塗銷。
二、被告甲○○抗辯：
    (一)被告乙○○於94年12月30日將系爭土地、建物出賣予被
        告甲○○，價金為4,013,247元，被告甲○○均已如數
        付清，原告陳稱被告間所為買賣，屬虛偽之意思表示或
        無償行為，並不實在。
    (二)被告所提出之買賣契約及匯款單三紙，該三紙匯款單是
        貼附在買賣契約書的首頁，並且有蓋騎縫章，且三紙匯
        款單之總額亦與買賣總價完全相符，由此可證明其關聯
        性。
    (三)系爭不動產之第一順位抵押權之貸款，於91年3月間即
        由鄭美雪匯款250萬餘元至被告乙○○第一銀行城北分
        行全部清償，僅該抵押權未塗銷，本件買賣價金即是扣
        除該已清償貸款部分，再由被告甲○○匯款其餘金額，
        被告乙○○除本件保證債務外，自己有諸多卡債，其出
        售系爭不動產之價金，即是去清償卡債。
    (四)提出買賣契約書1件、匯款條3件、信用卡繳款收據13件
        (以上均影本附卷)為證。爰聲明：原告之訴駁回。
三、被告乙○○未於言詞辯論期日到場，亦未提出書狀作何聲明
    或陳述。
四、得心證之理由：
I、程序方面：
    被告乙○○經合法通知，未於言詞辯論期日到場，核無民事
    訴訟法第三百八十六條所列各款情形，爰依原告之聲請，由
    其一造辯論而為判決。
II、實體方面：
（一）先位聲明之請求：
      1.原告主張訴外人一本正經公司於92年12月29日及93 年
        11月11日邀同被告乙○○為連帶保證人，向原告借款
        900,000元與60,000元，並簽訂放款借據二份，後於94
        年12月間因訴外人一本正經公司經營規模銳減，繳息困
        難，來行請求變更還款方式，並於94年12月28日完成借
        據增補；又一本正經公司僅繳息至95年5月28日及95年6
        月10日止，即未再依約履行，依所訂授信約定書第四條
        約定，全部借款債權視為到期乙節，業據提出專案借款
        契約暨授信約定書影本二件、增補借據影本二件為證，
        並為被告所不爭執，堪可信實。
      2.又被告乙○○隨即與其父即被告甲○○於94年12月30
        日及95年1月6日就系爭不動產訂立買賣債權契約及移轉
        所權之物權契約，並以買賣為登記原因，於民國95年1
        月12日向新竹縣新湖地政事務所辦理所有權移轉登記與
        被告甲○○等情，亦據原告提出土地暨建物登記簿謄本
        及異動索引影本等件為憑，同為被告所不爭執，亦可認
        為真實。
      3.原告復主張債務人乙○○欲免其財產被強制執行，與被
        告甲○○通謀而為虛偽之意思表示，訂立系爭買賣契約
        及土地移轉物權契約，依民法第87條第1項之規定應屬
        無效，而以買賣為登記原因之所有權移轉登記，自應予
        塗銷，其所有權仍屬被告乙○○所有，因被告甲○○主
        張系爭房地之所有權屬其所有，故爰先位聲明請求依民
        事訴訟法第247條之規定，提起本件訴訟確認被告就系
        爭不動產所為買賣關係不存在，並以債務人即被告乙○
        ○怠於行使權利，依據民法第二百四十二條之規定代位
        被告乙○○請求被告甲○○塗銷所有權移轉登記云云，
        此為被告所否認，並辯稱：被告乙○○於94年12月30日
        將系爭土地、建物出賣予被告甲○○，價金為4,013,
        247元，被告甲○○均已如數付清，原告陳稱被告間所
        為買賣，屬虛偽之意思表示或無償行為，並不實在；被
        告所提出之買賣契約及匯款單三紙，該三紙匯款單是貼
        附在買賣契約書的首頁，並且有蓋騎縫章，且三紙匯款
        單之總額亦與買賣總價完全相符，由此可證明其關聯性
        ；系爭不動產之第一順位抵押權之貸款，於91年3月間
        即由鄭美雪，即被告甲○○之妻匯款250萬餘元至被告
        乙○○第一銀行城北分行全部清償，僅該抵押權未塗銷
        ，本件買賣價金即是扣除該已清償貸款部分，再由被告
        甲○○匯款其餘金額予被告乙○○等情，並提出買賣契
        約書影本一件、匯款收據影本三件為證。查：被告提出
        之買賣契約書第十三條特約事項第二項約定被告甲○○
        於九十一年三月十一日代償被告乙○○以系爭不動產向
        第一銀行原貸款餘額二百五十萬三千二百四十七元為頭
        期款；第三項約定：雙方同意第二、三期款匯入被告乙
        ○○於新竹市第一信用合作社東南分社00000000000000
        帳號等，核與被告提出之匯款收據相符，並經本院向第
        一商業銀行竹北分行及新竹第一信用合作社函查結果，
        前者函覆稱其借戶乙○○於該行設定第一順位抵押權登
        記日期83年7月18日字第018880號借款已於91年3月11日
        清償訖，有第一商業銀行竹北分行96年1月2日 (64)一
        竹北字第1號函附卷可稽；新竹第一信用合作社則以96
        年2月7日新一信社總字第0162號函檢附被告乙○○前開
        帳號自95年1月18日至95年6月30日之存提往來明細影本
        乙件，亦確有前開二筆九十二萬元及五十九萬元之匯入
        款紀錄，原告對此等匯款情事，亦不再爭執，姑不論被
        告二人間為父女關係，及其就系爭不動產為買賣之動機
        如何，惟其間既有前述之買賣締約其依約履行之事實，
        參諸民法第八十七條第一項所謂通謀虛偽意思表示，係
        指表意人與相對人雙方故意為不符真意之表示而言，揆
        諸前開事證，尚難遽認被告間之買賣及所有權移轉行為
        屬通謀虛偽之意思表示而無效，是以，原告先位聲明請
        求依民事訴訟法第247條之規定，提起本件訴訟確認被
        告間就系爭不動產所為買賣關係不存在；同時，原告自
        可以債務人即被告乙○○怠於行使權利，依據民法第二
        百四十二條之規定代位被告乙○○請求被告甲○○塗銷
        所有權移轉登記，即非有據，無可准許。
（二）備位聲明之請求：
      1.按債務人所為之有償行為，於行為時明知有損害於債權
        人之權利者，以受益人於受益時亦知其情事者為限，債
        權人得聲請法院撤銷之，民法第244條第2項定有明文。
        次按債權人行使撤銷權，以其債權於債務人為詐害行為
        時，業已存在為限。又債務人所有之財產除對於特定債
        權人設有擔保物權外，應為一切債務之總擔保，倘債務
        人財產已不足清償一切債務，而竟將財產出賣與人，且
        非用以清償具有優先受償權之債務，對於普通債權人，
        即難謂無詐害行為 (最高法院78年度台上字第1583號判
        決意旨參照）。本件被告乙○○自承其除本件保證債務
        外，自己尚有諸多卡債，其出售系爭不動產之價金，即
        是去清償卡債 (本院卷第29頁），並據其提出信用卡繳
        款收據13件為證，金額達一百五十餘萬元，且核諸被告
        甲○○匯入被告乙○○前開第一信用合作社帳戶之九十
        二萬元及五十九萬元匯款，均於匯入之翌日即已現金提
        出，嗣未再存入，其後近半年帳戶內均僅10,100元存款
        ，且帳戶呈靜止狀態，有前開回函暨客戶往來明細表 (
        本院卷第59頁至65頁）足憑，被告乙○○出售系爭不動
        產，其中二百五十餘萬元雖係清償第一順位抵押權之貸
        款，然其餘一百五十一萬元，係用以清償其向其他銀行
        積欠之消費借貸債務，又此部債務均屬信用卡等無優先
        權之一般債權，參以被告乙○○復無舉證證明其尚有其
        他足供清償本件連帶保證債務（本金共計一百五十萬元
        ）之其他財產；又被告二人間為父女關係，且本件買賣
        之頭期款更以四、五年前之91年3月間被告甲○○之妻
        鄭美雪匯款清償第一順位抵押借款之金額為給付內容，
        且買賣契約係訂於95年12月30日即原告與被告乙○○間
        之增補契約訂約 (95年12月28日)後二日，與一般無特
        定親屬關係之不動產交易情形有別，難認買受人對本件
        不知其情事；審諸前開法條規定及說明，本件原告主張
        被告二人間之買賣有償行為，有民法第244條第2項之情
        形，並請求撤銷之，當屬有據。
      2.又按債務人所有之財產除對於特定債權人設有擔保物權
        外，應為一切債務之總擔保，故債務人明知其財產不足
        清償一切債務，而竟將財產出賣於人，及受益人於受益
        時亦知其情事者，債權人即得依民法第二百四十四條第
        二項之規定，聲請法院撤銷。此項撤銷權之效力，不特
        及於債權行為，即物權行為亦無例外 (最高法院48年台
        上字第1750號判例意旨可資參照)。本件被告間就系爭
        不動產之有償買賣行為，其於行為時明知有損害於債權
        人即原告之權利，前已敘明，原告主張依民法第244條
        第2項規定撤銷其買賣債權行為及不動產移轉之物權行
        為，並將本於該等行為於地政機關所辦理之所有權移轉
        登記予以塗銷，參諸前開判例意旨，即無不合，應予准
        許，爰判決如主文第一、二項所示。
五、因本案事證已臻明確，兩造其餘主張陳述及所提之證據，經
    審酌後，於判決結果無影響，爰不逐一論述，附此敘明。
六、結論：本件原告之訴為有理由，依民事訴訟法第385條第1項
    、第78條、第85條第1項前段，判決如主文。
中　　華　　民　　國　　96　　年　　4 　　月　　23　　日
                  民事第一庭    法　官　陳順珍
以上正本係照原本作成。
如對本判決上訴，須於判決送達後20日內向本院提出上訴狀。
                             書記官　周育瑜
中　　華　　民　　國　　96　　年　　4　　月　　 23　　日
